ACORDAO-COMPLETO-2518456

ACÓRDÃO 480/2022 ATA 2/2022 - SEGUNDA CÂMARA

VISTOS, relatados e discutidos estes autos de embargos de declaração opostos por Leandro Rodrigues Duarte, ex-prefeito do município de Santa Maria da Boa Vista/PE, em face do Acórdão 11194/2021-TCU-Segunda Câmara, por meio do qual esta Corte não conheceu de recurso de reconsideração interposto pelo mesmo recorrente contra o Acórdão 6878/2021-TCU-Segunda Câmara,
ACORDAM os Ministros do Tribunal de Contas da União, reunidos em Sessão da Segunda Câmara, ante as razões expostas pelo Relator, em:
9.1. conhecer, com fundamento nos arts. 16, inciso II, 18, 32, inciso II, 34 da Lei nº 8.443/1992, dos presentes Embargos de Declaração e, no mérito, acolhê-los com efeitos infringentes, de maneira a anular o Acórdão 11194/2021-TCU-Segunda Câmara;
9.2. conhecer, com fundamento nos artigos 32, inciso I, e 33 da Lei 8.443/1992, c/c o artigo 285 do RI/TCU, do recurso de reconsideração interposto à peça 68, suspendendo-se os efeitos do Acórdão 6878/2021-TCU-Segunda Câmara;
9.3. restituir o processo à Secretaria de Recursos para análise de mérito, com posterior encaminhamento via Ministério Público junto ao TCU, com vistas ao seu pronunciamento; e
9.4. dar ciência desta deliberação ao recorrente e aos demais interessados.

Embargos de declaração opostos por Leandro Rodrigues Duarte, ex-prefeito do município de Santa Maria da Boa Vista/PE, nas gestões de 2005/2008 e 2009/2012, em face do Acórdão 11.194/2021-2ª Câmara, por meio do qual esta Corte não conheceu de recurso de reconsideração interposto pelo mesmo recorrente contra o Acórdão  6.878/2021-2ª Câmara.

Segunda Câmara

Município de Santa Maria da Boa Vista/PE.

3. Interessado/Embargante:
3.1. Interessado: Ministério da Ciência, Tecnologia, Inovações- MCTI.
3.2. Embargante: Leandro Rodrigues Duarte (XXX.627.164-XX).

13.1. Ministros presentes: Aroldo Cedraz (na Presidência), Augusto Nardes (Relator) e Antonio Anastasia.
13.2. Ministro-Substituto presente: Marcos Bemquerer Costa.

AUGUSTO NARDES

Ministro Augusto Nardes.

Trata-se de embargos de declaração opostos por Leandro Rodrigues Duarte, ex-prefeito do município de Santa Maria da Boa Vista/PE, nas gestões de 2005/2008 e 2009/2012, em face do Acórdão 11194/2021-TCU-Segunda Câmara (peça 75) , por meio do qual esta Corte não conheceu recurso de reconsideração interposto pelo mesmo recorrente contra o Acórdão 6878/2021-TCU-Segunda Câmara, de relatoria do Ministro Substituto Marcos Bemquerer Costa, mediante o qual esta Corte julgou irregulares suas contas e aplicou-lhe multa individual fundamentada no art. 58, inciso I, da Lei nº 8.443/1992.
Esse último decisum foi prolatado no âmbito de tomada de contas especial instaurada pelo então Ministério da Ciência, Tecnologia, Inovações e Comunicações - MCTIC ante a não consecução dos objetivos do Convênio 01.0121.00/2007, cujo objetivo era a implantação de um Packing House destinado à armazenagem, embalagem e distribuição de produtos agrícolas.
Não conformado com o não conhecimento do recurso interposto, o ex-prefeito opõe estes embargos declaratórios (peça 79) , nos quais alega que houve erro material na decisão que não conheceu daquele recurso (Acórdão 11194/2021-TCU-Segunda Câmara) .
O responsável argumenta que este Tribunal, no exame de admissibilidade do recurso de reconsideração por ele interposto, considerou a data-limite errada para apresentação da peça recursal. Segundo o ora embargante, a Secretaria de Recursos considerou erroneamente para término do prazo recursal a data de entrada dos documentos no protocolo do TCU, quando deveria ter considerado a data da postagem nos Correios. 
Dessa forma, o recorrente requer o acolhimento destes embargos de forma a modificar o Acórdão 11194/2021-TCU-Segunda Câmara, de maneira a conhecer aquele recurso de reconsideração, com posterior análise de mérito por este Tribunal.
	É o relatório.

não há.

Procurador Sérgio Ricardo Costa Caribé.

TOMADA DE CONTAS ESPECIAL. CONVÊNIO. IMPLANTAÇÃO DE PACKING HOUSE PARA ARMAZENAMENTO, EMBALAGEM E DISTRIBUIÇÃO DE PRODUTOS AGRÍCOLAS. EXECUÇÃO FÍSICA DO OBJETO PACTUADO ATESTADA PELO ÓRGÃO CONCEDENTE. NÃO FUNCIONAMENTO DO OBJETO DO AJUSTE DEVIDO À FALTA DE IMPLANTAÇÃO DO SISTEMA DE ENERGIA ELÉTRICA. INOCORRÊNCIA DE DANO AO ERÁRIO FEDERAL. GRAVE FALHA DE GESTÃO NA CONDUÇÃO DO AJUSTE. CONTAS IRREGULARES DE DOIS RESPONSÁVEIS. MULTA. RECURSO DE RECONSIDERAÇÃO. NÃO CONHECIMENTO POR INTEMPESTIVIDADE E AUSÊNCIA DE FATO NOVO. EMBARGOS DE DECLARAÇÃO. EXISTÊNCIA DE ERRO MATERIAL NA DECISÃO EMBARGADA. CONHECIMENTO. PROVIMENTO. EFEITOS INFRINGENTES PARA ANULAR O ACÓRDÃO EMBARGADO.

TOMADA DE CONTAS ESPECIAL (TCE)

Secretaria de Recursos.

Trata-se de embargos de declaração opostos por Leandro Rodrigues Duarte, ex-prefeito do município de Santa Maria da Boa Vista/PE, nas gestões de 2005/2008 e 2009/2012, em face do Acórdão 11194/2021-TCU-Segunda Câmara (peça 75) , por meio do qual esta Corte não conheceu de recurso de reconsideração interposto pelo mesmo recorrente contra o Acórdão 6878/2021-TCU-Segunda Câmara, de relatoria do Ministro Substituto Marcos Bemquerer Costa, mediante o qual esta Corte julgou irregulares suas contas e aplicou-lhe multa individual fundamentada no art. 58, inciso I, da Lei nº 8.443/1992.
Em conformidade com os pareceres uniformes da unidade técnica (peças 70 e 71) e do Ministério Público junto ao TCU (peça 74) , esta Corte de Contas não conheceu o recurso de reconsideração interposto pelo ora recorrente levando em conta as seguintes premissas, in verbis:
	"Considerando que, regularmente notificado, em 18/6/2021, da deliberação recorrida, o Acórdão 6878/2021-TCU-Segunda Câmara, prolatado na Sessão de 27/4/2021-Telepresencial, inserido na Ata nº 13/2021, o interessado somente compareceu aos autos em 7/7/2021, oportunidade em que protocolizou seu Recurso de Reconsideração;
	Considerando que o prazo para a interposição desse recurso é de 15 (quinze) dias, nos termos do art. 285 do Regimento Interno do TCU;
	Considerando, paralelamente, que o interessado não apresenta fatos novos capazes de alterar o mérito do acórdão alvejado, o que, por si só, inviabiliza o conhecimento da peça recursal em tela, ex vi do disposto no art. 285, caput e § 2º, do aludido Regimento;
	Considerando que, nessas circunstâncias, os pareceres da unidade técnica e do representante do Ministério Público junto a este Tribunal são convergentes no sentido do não-conhecimento do recurso;"
Contudo, no âmbito dos presentes embargos, o recorrente aponta que houve erro material nesse último decisum, por considerar que ocorreu falha no cálculo do prazo de tempestividade do recurso.
Feito breve resumo do processo, passo a decidir.
Quanto à oposição de embargos de declaração contra decisões que apresentem erros materiais, a jurisprudência desta Corte é pacífica no sentido de que:
	É admitida a oposição de embargos de declaração contra decisões do TCU que apresentem erros materiais, inclusive decisões monocráticas, com fundamento nos arts. 32, inciso II, e 34 da Lei 8.443/1992 c/c os arts. 1.022 e 1.024, § 2º, do Código de Processo Civil e Súmula TCU 103. (Acórdão 1350/2018-TCU-Plenário, de relatoria do Ministro Substituto Augusto Sherman) 
Admite-se, excepcionalmente, a modificação de julgado por meio de embargos de declaração com efeitos infringentes, para a correção de premissa equivocada com base em erro material ou erro de fato, sobre a qual tenha se fundado o acórdão embargado, quando o erro tenha sido decisivo para o resultado do julgamento. (Acórdão 4039/2021-TCU-Segunda Câmara, de relatoria do Ministro Jorge Oliveira) 
Neste caso sob análise, foi considerada como data de comparecimento aos autos do ora recorrente a data de protocolo no TCU, qual seja, 7/7/2021. No entanto, o responsável apresentou em seus embargos (peça 79) comprovante da postagem da documentação nos Correios no dia 5/7/2021, data que coincide com o termo final para interposição do recurso de reconsideração.
Dessa forma, ante o erro material identificado, entendo que estes embargos devem ser acolhidos com efeitos infringentes, de forma a anular o Acórdão 11194/2021-TCU-Segunda Câmara. Em adição, proponho o conhecimento do recurso de reconsideração interposto (peça 68) , com a suspensão dos efeitos do Acórdão 6878/2021-TCU-Segunda Câmara, bem como o envio destes autos para a Secretaria de Recursos e, posteriormente, ao Ministério Público que atua junto ao TCU, com vistas à análise de mérito daquela peça recursal.
Ressalto que, no âmbito do TC-Processo 033.684/2015-4, processo que envolve situação idêntica com o mesmo responsável, manifestei-me nos seguintes termos, em consonância com o parecer do MPjTCU naqueles autos (peças 53 e 54, do TC-Processo 033.684/2015-4) :
"2. Ao analisar o recurso apresentado pelo ex-prefeito, a Secretaria de Recursos do Tribunal (Serur) sugeriu o não conhecimento do recurso de reconsideração, com base no art. 33 da Lei 8.443/1992 c/c o art. 285, caput e § 2º do Regimento Interno (RI) /TCU, ante sua suposta intempestividade e por não apresentar fatos novos. 
3. O Ministério Público junto a este Tribunal discorda do encaminhamento sugerido pela Serur, nos seguintes termos:
8. 	Considerando que o responsável foi notificado do Acórdão 4054/2020-TCU-Segunda Câmara em 5/6/2020 (peça 43) e que a contagem do prazo recursal foi iniciada em 8/6/2020, ex vi do disposto no art. 185 do RI/TCU, não há que se falar em intempestividade na interposição do recurso de reconsideração, tendo em vista o disposto no art. 1.003, § 4º, do CPC. No presente caso, o recorrente demonstrou ter postado a peça recursal, tendo como destinatário o Tribunal (sede em Brasília) , em 22/6/2020 (peça 46, p. 2) , ou seja, dentro do prazo de quinze dias previsto no art. 33 da Lei 8.443/1992 e no art. 285, caput, do RI/TCU.
9.	Afastada a possível intempestividade defendida pela Serur, o Ministério Público verifica a viabilidade de ser admitido o recurso de reconsideração apresentado pelo Sr. Leandro Rodrigues Duarte, em consonância não apenas com o CPC, mas, também, com a seguinte jurisprudência do Superior Tribunal de Justiça (STJ) :
PROCESSUAL CIVIL. EMBARGOS DE DECLARAÇÃO. ERRO MATERIAL. EFEITOS INFRINGENTES. INTEMPESTIVIDADE DO RECURSO. AFASTADA. AGRAVO EM RECURSO ESPECIAL. PLANO DE SAÚDE. PRAZO. CARÊNCIA. URGÊNCIA. EMERGÊNCIA. SÚMULA 7/STJ. RECUSA. COBERTURA. DANOS MORAIS. NÃO CABIMENTO.
1. Nos termos do art. 1.003, § 4º, do Código de Processo Civil, a tempestividade do recurso interposto por via postal é aferida pela data da postagem nos correios.
 (...) 
6. Embargos de declaração acolhidos com efeitos infringentes para afastar a intempestividade do recurso, conhecendo-se o agravo em recurso especial para dar-lhe parcial provimento.
 (EDcl no AgInt no AREsp 1239100/MG, Rel. Ministra MARIA ISABEL GALLOTTI, QUARTA TURMA, julgado em 24/9/2019, DJe 2/10/2019 - grifos nossos) 
PROCESSUAL CIVIL E PREVIDENCIÁRIO. AGRAVO INTERNO NO AGRAVO EM RECURSO ESPECIAL. CONTAGEM DO PRAZO. DECISÃO RECORRIDA PUBLICADA NA VIGÊNCIA DO CPC/2015. ART. 1.003, § 4º. DATA DA POSTAGEM. INAPLICABILIDADE DA SÚMULA 216/STJ. INTEMPESTIVIDADE AFASTADA. LAUDO PERICIAL ELABORADO POR FISIOTERAPEUTA. NULIDADE. REVISÃO DO CONTEXTO FÁTICO-PROBATÓRIO. IMPOSSIBILIDADE. SÚMULA 7/STJ. ALÍNEA "C" PREJUDICADA.
 (...) 
2. A decisão recorrida foi publicada sob a vigência do Código de Processo Civil de 2015, regendo o Recurso Especial a disciplina estabelecida pelo novo Diploma de Ritos.
3. O art. 1.003, § 4º, do CPC/2015 prevê que, para a apuração da tempestividade do recurso remetido pelos Correios, será considerada como data de interposição aquela da postagem. 
4. Assim, considerada a data da publicação da decisão recorrida e o dia da postagem da irresignação recursal nos Correios (fl. 201, e-STJ) , o apelo nobre se mostra oportuno, afastando-se a intempestividade decretada.
 (...) 
9. Agravo Interno não provido.
 (AgInt no AREsp 1353500/SP, Rel. Ministro HERMAN BENJAMIN, SEGUNDA TURMA, julgado em 12/3/2019, DJe 31/5/2019 - grifos nossos) 
4. Anuo à manifestação do MPTCU, a qual incorporo as minhas razões de decidir, conheço do recurso em questão apresentado pelo Sr. Leandro Rodrigues Duarte, com base no art. 33 da Lei 8.443/1992 e nos arts. 278 e 285, caput, do Regimento Interno/TCU, suspendendo a eficácia dos subitens 9.2, 9.3 e 9.5 do Acórdão 4054/2020-TCU-Segunda Câmara."
	Ante o exposto, VOTO por que seja adotada a deliberação que ora submeto a este Colegiado.
TCU, Sala das Sessões, em 8 de fevereiro de 2022.
Ministro JOÃO AUGUSTO RIBEIRO NARDES 
Relator